最　高　行　政　法　院　判　決　　　　　　　　　　九十一年度判字第一○○號
　　原　　　告　鴻海精密工業股份有限公司
　　代　表　人　甲○○
　　被　　　告　經濟部智慧財產局
　　代　表　人　陳明邦
右當事人間因新型專利異議事件，原告不服行政院中華民國八十九年二月十八日台八
十九訴字第○四九八○號再訴願決定，提起行政訴訟。本院判決如左︰
　　主  文
原告之訴駁回。
訴訟費用由原告負擔。
　　事  實
緣關係人楊李淑蘭於八十六年一月八日以其「端子接頭之屏蔽外殼結構」，向被告經
濟部中央標準局（八十八年一月二十六日改制為經濟部智慧財產局）申請新型專利，
經被告編為第00000000號審查（以下稱系爭案），准予專利。公告期間，原
告以系爭案係運用申請前已有之技術，為熟習該項技術者所能輕易完成，且未能增進
功效，有違專利法第九十八條第一項第一款、第二款及第二項規定云云，檢具美國第
0000000號專利案（以下稱引證一）、第0000000號專利案（以下稱引
證二）、第0000000號專利案（以下稱引證三）、我國第00000000號
「插座型多極連結器」新型專利案（以下稱引證四）及第00000000號「連接
器外殼之構造改良」（以下稱引證五）等公告影本，對之提起異議。案經被告審查，
為異議不成立之審定，發給八十八年一月二十五日（八八）台專（判）○四○二○字
第一○五○二七號專利異議審定書。原告不服，提起訴願、再訴願，遞遭決定駁回，
遂提起行政訴訟。茲摘兩造訴辯意旨於次：
甲、原告起訴意旨略謂：
一、按專利法第九十八條第一項第一款規定：新型若係「申請前已見於刊物或已公開
    使用」，則不應准予新型專利，為新型專利之新穎性要件。所謂「申請前已見於
    刊物或已公開使用者」，並不以兩物品之形狀、構造或裝置完全同一為必要，苟
    兩物品之創作動機、目的、構造、作用、技術及功效之主要部分相同，其不相同
    之附屬部分，僅係習用技術之轉移，為一般業者所容易想到者，即難稱新穎（鈞
    院七十三年度判字第一一八三號判決參照）。次按同條第二項規定：「新型係運
    用申請前既有之技術或知識而為熟習該項技術者所能輕易完成且未能增進功效時
    ，雖無前項所列情事，仍不得依本法申請取得新型專利。」為新型專利之進步性
    要件。
二、原處分、原決定及再訴願決定皆謂「引證一之前殼體（14）之兩側壁（42）之頂
    端呈一開口狀互不相連之自由臂狀態，與系爭案呈一中空框體（各側邊壁（11）
    一體相連）之殼體不同。」惟綜觀系爭案之說明書及申請專利範圍，對其殼體並
    未有「各側邊壁（11）一體相連」之界定，所謂「中空框體」，係指殼體（14）
    非實體，並未對殼體之外形結構有所描述。原處分、原決定及再訴願決定所謂系
    爭案之殼體各側邊壁一體相連而據以得與引證一之兩側壁之頂端係不相連而構成
    不同之認定，顯係主觀臆斷，而並無任何事實根據。雖系爭案圖示之殼體係各側
    邊壁一體相連，然該圖式僅係系爭案之一實施例而已，系爭案「所揭示之結構、
    形狀，可於不違本創作之精神及範疇下加予修飾應用」（系爭案創作說明第四頁
    末行至第五頁首行參閱），意即其圖式可於其申請專利範圍內為空間形態之變化
    ，故引證一之圖式涵蓋於系爭案申請專利範圍之中，而系爭案圖式之殼體係由引
    證一之殼體空間形態簡易變化而來。是以，圖式之些微差異並不能成為駁回原告
    主張之依據，被告、訴願機關及再訴願機關未以申請專利範圍為審查之依據，並
    正確理解「中空」之涵義，作出適法之處分及決定，其認事用法顯屬違誤。
三、參照引證一專利說明書第五欄第二段可知，引證一之後蓋板（16）自後壁（58）
    頂緣向前延伸一頂壁（60），又自兩側緣向前延伸兩側板（64），而系爭案之後
    蓋板（2） 亦係分別自板體（21）之頂緣及兩側緣向前延伸多數個扣板（22），
    二者係為相同之結構，所達功能相同；且引證一之側板上設有扣片（66），卡合
    於前蓋體之扣孔（54）內，與系爭案之扣板（22）上設扣孔（221）， 卡合殼體
    之扣片（111） 之技術內容亦係完全相同。原處分、訴願決定及再訴願決定所謂
    「差異」係在於：一是引證一之頂壁（60）比系爭案之扣板（22）尺寸大一些，
    二是引證一之扣孔與扣片所處之位置相反，即系爭案係扣孔設於後蓋板上，而引
    證一係扣片設於後蓋板，惟此二「差異」對該等屏蔽外殼結構並無實質影響，僅
    係空間結構之簡易變化及實現連接之細微差別，為一般業者輕易完成，而原處分
    、訴願決定及再訴願決定顯未詳為審酌系爭案之實質技術內容而作出違誤之處分
    ，此種認事用法自有違誤。
四、再訴願決定謂：「本案殼體、後蓋板及端子接頭彼此卡扣組成之屏蔽外殼結構、
    其組成之各個構成元件及相互連接關係均未見於引證諸案，其間差異亦非等效可
    互換，亦難謂本案不具進步性。」惟系爭案之結構特徵在於三個方面，而該三個
    方面之結構特徵，已由引證一所揭示前殼體（14）、後蓋板（16）及本體（
    housing 12）組成之屏蔽外殼結構完全揭露。相較於系爭案之三個方面特徵，引
    證一之屏蔽外殼亦由前殼體（14）及後蓋板（16）兩部分組成；其次、前殼體（
    14）與後蓋板（16）之連接亦係藉由後蓋板（16）之扣片（66）與前殼體（14）
    之扣孔（54）相卡扣實現；又前殼體（14）上設有複數凸起（boss  72），以使
    前殼體（14）之邊緣（ flange 50）與後蓋板（16）之頂壁（60）緊密結合形成
    導電接地之屏蔽。顯見系爭案組成之各個元件及相互連結關係均已揭示於引證一
    ，其間之差異亦為等效可互換之空間簡易變換結構。再訴願決定未查，而為臆斷
    之論結，顯有違誤。
五、綜上所述，原處分及一再訴願決定，實屬違誤，請求併予撤銷等語。
乙、被告答辯意旨略謂︰
一、被告對系爭案之審定，係以系爭案申請專利範圍所界定之標的為依據，與各證據
    比較。原告以系爭案創作說明第四頁末行至第五頁首行所述「所揭示之結構、形
    狀，可於不違本創作之精神及範疇下加予修飾應用」，而引伸謂引證案之圖式涵
    蓋於系爭案申請專利範圍中云云，乃為一曲解及變更實質之擴張解釋；蓋任一專
    利案之專利權範圍，以說明書所載之申請專利範圍為準，且於必要時，得審酌說
    明書及圖式以求明確；又系爭案為一新型專利，專利法第一百零五條準用第二十
    二條亦規定申請專利其圖式為必要文件，故原告不顧法條規定，認為系爭案專利
    權範圍不應參照圖式，而由其自行認定之主觀見解，實不足採。
二、引證一雖與系爭案均為由兩件式彼此卡扣組成之端子接頭屏蔽外殼結構，惟引證
    一之前蓋體（14）之兩側壁（42）之頂端呈一開口狀互不相連之自由臂狀態，與
    系爭案呈一中空框體（各側邊壁11一體相連）之殼體不同，亦無法如系爭案穩固
    包容一端子接頭於內；引證一之後蓋體（16）具頂板（60）呈Ｌ形，與系爭案為
    一板體之後蓋板不同，兩者之殼體（前蓋體）及後蓋板（後蓋體）所具之扣板、
    扣孔及扣片，因端子接頭及屏蔽外殼組成之不同亦有所差異；故系爭案之殼體、
    後蓋板及端子接頭彼此卡扣組成之屏蔽外殼結構，及其組成之各個構成元件與相
    互連結關係未見引證一有相同之揭露，其間之差異亦非等效可互換，難據以稱係
    運用申請前既有之技術或知識，而為熟習該項技術者所能輕易完成且未能增進功
    效，故引證一不足以證明系爭案不具新穎性及進步性。
三、綜上所述，原告之訴顯無理由，請求駁回之等語。
　　理  由
一、按稱新型者，謂對物品之形狀、構造或裝置之創作或改良，為專利法第九十七條
    所規定。又公告中之新型，任何人認有違反專利法第九十七條至第九十九條規定
    而向專利專責機關提起異議者，依同法第一百零二條第一項規定，除應備具異議
    書外，並應附具證明文件；從而有無違反專利法規定之情事，依法應由異議人附
    具證據供查。
二、本件關係人於八十六年一月八日以其「端子接頭之屏蔽外殼結構」，向被告申請
    新型專利，經被告編號審查，准予專利。公告期間，原告以系爭案係運用申請前
    已有之技術，為熟習該項技術者所能輕易完成，且未能增進功效，有違專利法第
    九十八條第一項第一款、第二款及第二項規定云云，檢具引證一、引證二、引證
    三、引證四及引證五，對之提起異議。案經被告審查，為異議不成立之審定，原
    告不服，循序提起行政訴訟，並以如事實欄所示各節，據為爭執。經查：
（一）依系爭案之專利公報申請專利範圍所載，系爭案之端子接頭之屏蔽外殼結構，
      包括一殼體，呈一中空框體，以穩固包容一端子接頭於內，而於該殼體之後側
      自邊壁向內至少突設一扣片，且至少自該殼體之一側邊壁向內突伸一接地彈片
      ；以及一後蓋板，含有一板體，自該板體之板緣突伸有多數之扣板，且於各扣
      板上貫穿有扣孔，以使該後蓋板蓋合該盒體之後側時，各該扣板之扣孔係對應
      地分別卡合該殼體之扣片，且使認接地彈片緊壓於一對應扣板上，使該殼體與
      該後蓋板形成一接地導電之屏蔽包圍於該端子接頭之外。
（二）經將系爭案與各引證案比較，引證一與系爭案均為兩件式彼此卡扣組成之端子
      接頭屏蔽外殼結構，惟引證一前蓋體（14）之兩側壁（42）之頂端呈開口狀互
      不相連之自由臂狀態，與系爭案呈中空框體（各側邊壁（11）一體相連）之殼
      體不同，無法如系爭案穩固包容一端子接頭於內；引證一後蓋體（16）具頂板
      （60）呈Ｌ形，與系爭案為一板體之後蓋板不同，二者之殼體（前蓋體）及後
      蓋板（後蓋體）所具之扣板、扣孔及扣片，因端子接頭及屏蔽外殼組成之不同
      亦有所差異。引證二為面板（44）及金屬背側外殼（58）彼此組合構成，不具
      系爭案中空框體及後蓋板所藉以彼此卡扣之扣板、扣孔及扣片等，系爭案之殼
      體與後蓋板可直接相互套合卡扣組接，亦與引證二藉外殼側壁（64）之延伸件
      （70）穿伸至面板之對應開槽外，再加以彎折組接者不同。引證三揭示扣孔（
      30）與扣片（28）；引證四揭示卡合凸部（20）與卡合孔部（31），引證五揭
      示扣合突粒（535）與嵌扣孔（552）。引證三、引證四及引證五其等一體成形
      之屏蔽外殼，須彎折後蓋板與前殼體相卡扣，均與系爭案為兩件式使殼體與後
      蓋板直接相互套合卡扣者不同。引證一、引證二、引證三、引證四及引證五均
      未揭露相同於系爭案之構成，難謂系爭案不具新穎性。又系爭案之殼體、後蓋
      板及端子接頭彼此卡扣組成之屏蔽外殼結構，其組成之各個構成元件及相互連
      結關係均未見於引證一、引證二、引證三、引證四及引證五，其間差異亦非等
      效可互換，難謂系爭案係運用申請前既有之技術或知識，為熟習該項技術者所
      能輕易完成，且未能增進功效，應認諸引證案不足以證明系爭案不具新穎性及
      進步性。
（三）按任一專利案之專利權範圍，固以說明書所載之申請專利範圍為準，惟於必要
      時，得審酌說明書及圖式以求明確，此觀之專利法第一百零五條準用第二十二
      條規定之申請專利其圖式為必要文件，即明。被告以系爭案申請專利範圍所界
      定之標的為依據，與各證據比較，自無不合。原告謂被告未依申請專利範圍為
      審查云云，並不足採。
（四）本件經經濟部送請財團法人工業技術研究院機械工業研究所鑑定結果，亦與前
      述論斷相同，此有該所意見書附於原處分卷可憑，前開鑑定公正客觀，應足憑
      採。益見系爭案並無違專利法第九十七條至第九十九條規定。
三、綜上所述，本件被告所為處分，核無違誤，一再訴願決定遞予維持，亦無不合，
    原告起訴意旨求予撤銷，為無理由，應予駁回。
據上論結，本件原告之訴為無理由，爰依行政訴訟法施行法第二條、行政訴訟法第九
十八條第三項前段，判決如主文。
中　　華　　民　　國　　九十一　　　年　　　一　　　　月　　　十七　　　日
                    最 高 行 政 法 院  第 四 庭
                                審 判 長 法  官　　　葉　振　權
                                         法  官      廖  宏  明
                                         法  官　　　吳　錦　龍
                                         法  官　　　劉　鑫　楨
                                         法  官　　　吳　明　鴻
右  正  本  證  明  與  原  本  無  異
　　　　　　　　　　　　　　　　　　　　 法院書記官　阮　桂　芬
中　　華　　民　　國　　九十一　　　年　　　一　　　　月　　　十七　　　日
